【裁判字號】    99,台上,1328
【裁判日期】    990305
【裁判案由】    偽造文書
【裁判全文】
最高法院刑事判決            九十九年度台上字第一三二八號
上  訴  人  甲○○○○原名鄭.
            乙  ○  ○
上列上訴人等因偽造文書案件，不服台灣高等法院台中分院中華
民國九十七年一月三十一日第二審判決（九十六年度上訴字第三
０一六號，起訴案號：台灣苗栗地方法院檢察署九十五年度偵字
第一五０九號），提起上訴，本院判決如下：
    主  文
原判決撤銷，發回台灣高等法院台中分院。
    理  由
原判決事實認定：上訴人甲○○○○（原名鄭金治）與乙○○（
下稱上訴人等二人）係父子，兩人明知苗栗縣南庄鄉○○段三八
二地號山地保留地（下稱風美段三八二號保留地）原係登記使用
人為許新財，嗣許新財於民國五十七年二月二十日前往南投縣與
董阿旦贅婚，故將上開保留地之使用人（權）以新台幣（下同）
五千元出售予陳華木，並至苗栗縣南庄鄉公所（下稱南庄鄉公所
）登記在該公所之山地保留地土地調查歸戶表內，至七十六年陳
華木過世後，其配偶陳魏慶雲亦前往南庄鄉公所將前開歸戶表之
使用人名義變更記載為陳魏慶雲。詎甲○○○○與乙○○竟趁陳
魏慶雲未實際在系爭保留地種植作物之機會，共同基於偽造私文
書之犯意聯絡，於八十四年十一月間某日，在不詳地點，推由甲
○○○○偽造風美段三八二號保留地登記使用人許新財同意讓渡
使用權予鄭金治，及偽造高木欽、楊新福、許添勝三人為立會人
之「讓渡書」（下稱讓渡書），並另偽造其四人之印章各一顆，
蓋於讓渡書上。嗣於同年月二十一日共同持上揭偽造之讓渡書至
南庄鄉公所申請變更登記，而向不知情之承辦公務員劉文貴及日
文來行使，表示要將系爭保留地之租用人及使用人名義變更登記
為乙○○，使該承辦公務員將此不實事項，登載於職務上所掌之
南庄鄉原住民保留地土地資源利用調查表之公文書上，足以生損
害於許新財、高木欽、楊新福、許添勝、陳魏慶雲及南庄鄉公所
管理原住民保留地之正確性。乙○○於取得系爭保留地之租用權
及使用權後，於八十七年十月十三日辦理設定林地地上權，並於
九十三年三月十五日取得所有權，嗣於九十四年三月三十一日將
土地出售予不知情之謝福安等情，因而撤銷第一審論處上訴人等
二人行使偽造私文書罪刑之判決，改判仍論上訴人等二人以共同
行使偽造私文書，足以生損害於公眾及他人罪，各處有期徒刑壹
年肆月，均減為有期徒刑捌月，並為相關從刑之諭知。固非無見
。
惟查：（一）犯罪事實應依證據認定，有罪之判決書，應於理由
內記載認定犯罪事實所憑之證據及其認定之理由，否則即有理由
不備之違法。原判決認定：上訴人等二人於八十四年十一月間某
日，偽造本件讓渡書，並於同年月二十一日持向南庄鄉公所辦理
登記等情，而論以行使偽造私文書犯行。理由說明：答雅‧亞衛
於第一審準備程序及審理程序中，自承系爭讓渡書之簽名均係其
所書寫。自本件讓渡書之油墨、紙質觀察，該讓渡書即顯非於半
世紀前所作成，又其上記載山地保留地之編號，亦非於四十五年
當時作成時空下所得預見並記載，故上開讓渡書顯屬虛偽，毋待
贅言，而上訴人等二人以目前均已過世之「高木欽」、「楊新福
」及「許添勝」三人為立會人，於準備程序初始希冀以查證對照
簽名之事實上困難性，以脫免偽造私文書之罪嫌，至準備程序後
，方始自承讓渡書上所有簽名均係答雅‧亞衛一人所自書，僅其
係受上開立會人及許新財之委託所代簽云云，自屬司馬昭之心，
人人皆知；況苟答雅‧亞衛確有與許新財訂立上開讓渡書，何以
於四十五年間訂立後，歷經將近四十年之時間，均未向南庄鄉公
所申請辦理租用人或使用人名義變更登記？而遲至陳華木過世後
於八十四年十一月二十一日始申請辦理租用人及使用人名義變更
登記？益證上開讓渡書應係於被告欲申請辦理變更登記時，始臨
時偽造等語（見原判決第六頁理由(四)），為其認定之依據。惟上
訴人甲○○○○堅詞否認卷內之讓渡書係八十四年十一月間所製
作，且卷附之讓渡書究係何時製作，此與上訴人等二人之偽造行
為，是否罹於刑法第八十條第一項規定之追訴權時效有關，自應
究明。依卷內苗栗縣政府法制室向民政課提出之說明：「依本件
該公所就本件土地於七十年六月五日七十南鄉建字第四０三號函
轉楊文龍等三十九人（含乙○○租用本案段號）山地保留地租用
續約審查清冊報請本府惠准續約乙案，經本府七十年六月十二日
七０府民山字第五一０五八號函准予備查有案」等語，並有該說
明所附之苗栗縣政府及南庄鄉公所函稿在卷可參（見偵查卷第二
八頁起），參諸證人即南庄鄉公所之承辦人員日文來在偵查中證
稱：劉文貴是主辦，我是協辦，因為乙○○的老爸鄭金治叫我們
登記給他，我們就登記給乙○○，當時鄭金治說要過戶給乙○○
；證人劉文貴證以：我們有通知陳華木，他沒有來，然後就依據
乙○○之爸爸來陳述及他提出的契約（應係讓渡書），我們就登
記給他各等語（見偵查卷第一六二頁、一六五頁），而依卷內南
庄鄉公所八十四年十一月二十一日之南庄鄉原住民保留地土地資
源利用調查表上，亦記載其准予登記之依據係上開七十年六月十
二日七０府民山字第五一０五八號函（見偵查卷第三六頁）。如
果均屬無訛，上開風美段三八二號保留地，似於七十年六月間，
即由甲○○○○提出讓渡書，將原登記於陳華木名義之使用清冊
上之名義人，未經變更為鄭金治（甲○○○○），而直接依甲○
○○○之主張，登記為乙○○名義使用。則本件之讓渡書是否至
八十四年始偽造並提出使用，即非無疑。且文書製作於何年代，
非不得以科學方法鑑驗之事項，而本件讓渡書原本既已附卷，似
得囑託有關之機關鑑定，以資澄清。乃原判決未囑託調查鑑定，
逕以依其觀察油墨、紙質，遽行論斷該讓渡書顯非於半世紀前所
作成，推測其非作成於四十五年間，又未憑任何證據逕認係於八
十四年十一月間作成，均嫌速斷，自嫌調查職責未盡，且有證據
上理由不備之違法。（二）原判決認定讓渡書係甲○○○○與乙
○○知情共謀，推由甲○○○○所偽造者。惟乙○○在審理中即
辯稱：我是四十六年生的，我不知道契約書（應係讓渡書）怎麼
來的，是我爸爸說是他們買賣時寫的等語（見第一審卷第二０三
頁）。依原判決理由之說明及前開證人日文來及劉文貴之證詞，
本件讓渡書之製作係甲○○○○所為，使用人名義之登記，亦係
甲○○○○所主導，又乙○○係四十六年出生，許新財被招贅赴
南投而出讓土地使用權時，乙○○年紀尚幼小，七十年土地使用
之登記，倘係甲○○○○主導，則乙○○就原權利人許新財讓渡
本件風美段三八二號保留地之情形究係如何？及與陳華木間有無
爭議等事項是否知情，亦非無疑。原判決就其認定上訴人等二人
為本件犯罪之共同正犯，其理由說明：乙○○與甲○○○○於八
十四年十一月二十一日共同持讓渡書至南庄鄉公所辦理移轉過戶
事宜，可知道其至遲於申請當日，即知悉該讓渡書有偽造情事，
而應負共同偽造之責等語（見原判決第十頁倒數第三行起），非
但未明白說明認定乙○○知情參與所憑之證據及理由，且所為論
斷，亦與其事實認定乙○○有參與偽造之行為相互矛盾，判決顯
有違誤。（三）原判決採取證人林敏忠之證詞為不利上訴人等二
人之認定，理由說明：「證人即原苗栗縣政府民政局原住民課長
林敏忠於第一審證稱：『當時的法令是山地保留地管理辦法，當
時如果有私下讓渡買賣的，在行政的程序上面就是一律違反法令
，故我們不認同他們的買賣契約是成立的，如果我們拿得到他們
當時的轉讓契約書，只要是送到政府機關，我們一律全部沒收』
等語，準此，依當時法令既禁止山地保留地私下讓渡買賣，陳華
木自不可能將讓渡書呈報苗栗縣南庄鄉公所，是本院自無從向苗
栗縣南庄鄉公所函調上開讓渡書」等語（見原判決第七頁理由(七)
）。惟倘證人林敏忠所述：山地保留地之使用權不得私自讓渡，
如有讓渡書提出一律沒收屬實，則原判決認定：上訴人等二人於
八十四年十一月二十一日，共持上揭偽造之讓渡書至南庄鄉公所
申請變更登記等情，即與所採之證據相互矛盾。準此而言，究竟
其二人有無提出而行使本件之讓渡書？何以其行使後未經有關機
關扣留，且得憑以登記取得權利，均非無疑？況上訴人等二人於
八十四年十一月二十一日有無提出本件之讓渡書？攸關其二人有
無行使偽造讓渡書之犯行之判斷，自應詳查釐清，乃原審未遑究
明，遽行論斷，尤有調查職責未盡之違誤。以上或係上訴意旨所
指摘，或為本院得依職權調查之事項，應認原判決有撤銷發回之
原因。
據上論結，應依刑事訴訟法第三百九十七條、第四百零一條，判
決如主文。
中    華    民    國  九十九  年    三    月    五    日
                      最高法院刑事第三庭
                          審判長法官  林  增  福
                                法官  張  清  埤
                                法官  陳  世  雄
                                法官  何  菁  莪
                                法官  周  煙  平
本件正本證明與原本無異
                                      書  記  官
中    華    民    國  九十九  年    三    月   十一   日
                                                       s

司法院資訊處製作；財團法人民間司法改革基金會備份。
